---
title: " Análisis de variantes raras - Genética y Genómica humana: familia 8"
date: "2026-06-01"
author: "Mónica Reyes Ramírez"
output: 
  html_document:
    toc: true
    toc_float: true
    toc_depth: 3
    theme: flatly
    highlight: tango
---

## Objetivo

El objetivo del siguiente código es filtrar e identificar variantes genéticas raras que pueden estar relacionadas con el fenotipo observado en el análisis de familias de la materia Genética y Genómica humana. Específicamente este código está centrado en el análisis de la familia 8.


## Código 

### Carga de datos 

```{r setup, include=FALSE}
knitr::opts_chunk$set(echo=TRUE, message=FALSE, warning=FALSE)
```

```{r}
# Cargar librerias 
library(readxl)
library(dplyr)
datos <- read_excel("FAM8.xlsx")

```


### Filtrado de variantes


```{r}

#Basicamente el objetivo de esta parte de tomar el data set, crear una #copia, tomar las frecuencias de algunas celdas (frecuencias de TGP, ESP #y EVE) y reemplazar los na por NA y conviertirlas a numeros.

variantes_filt <- datos %>%
  mutate(
    TGP_FREQ    = as.numeric(na_if(as.character(TGP_FREQ),    "na")), 
  # TGP -> thousand genome proyect frecuency 
    ESP_FREQ    = as.numeric(na_if(as.character(ESP_FREQ),    "na")),
  # Exome Sequencing Proyect frecuency (base de datos poblacional)
    EVE_ALT_FREQ = as.numeric(na_if(as.character(EVE_ALT_FREQ), "na"))
  #Evolutionary model of variant effect (EVE) frecuency 
  ) %>%

# Esta parte es la más importante por que es el filtrado de las variantes
  filter(
    FILTER == "PASS", #variantes que pasaron el filtro (columna filter)
    GQ    >= 30, # calidad del genotipo (grado de confianza asignado a una muestra)
    RATIO >= 0.20, # al menos 20% de las lecturas son del alelo alternativo (balance alelico)
    TR    >= 10, # minimo 10 lecturas que cubran esa posicion
    (TGP_FREQ    <= 0.01 ), #frecuencia del 1% 
    (ESP_FREQ    <= 0.01 ),
    (EVE_ALT_FREQ <= 0.01 ),
    ANNOTATION != "synonymous SNV" #excluir las sinonimas por que no esas no tienen un efecto en el gen 
  )
```


### Modelos de segregación

Luego de análizar el pedigrí, se pueden descartar los modelos de herencia dominante (tanto autosómico como ligado al X) y se evalúan los siguientes tres modelos de herencia compatibles con el pedigrí.

### Autosómico recesivo 

Hipótesis: el probando es homocigoto, ambos padres son heterocigotos y la herman@ no es homocigota (por que no esta afectad@).


```{r}
model_res <- variantes_filt %>%
  filter(
    `Proband:ZYG` == "Proband:hom",
    # El probandpo tiene dos copias
    `Mother:ZYG`  == "Mother:het",
    # La madre tiene una copia
    `Father:ZYG`  == "Father:het",
    # El padre tiene una copia
    `UASib:ZYG`   != "UASib:hom"
    # L@ herman@ no tiene las dos copias
  )
```


### De novo

Hipótesis: la variante aparece de novo en el probando y no esta presente en ninguno de los padres.

```{r}
model_denovo <- variantes_filt %>%
  filter(
    `Proband:ZYG` %in% c("Proband:het", "Proband:hom"),
    # El probando la tiene
    `Mother:ZYG`  %in% c("Mother:na",  "Mother:ref"),
    # La madre no la tiene
    `Father:ZYG`  %in% c("Father:na",  "Father:ref")
    # El padre no la tiene
  )
print(model_denovo)
```


### Lígado al X recesivo

Hipótesis: El probando es hemicigoto, la madre es portadora heterocigota y el padre no tiene el alelo de referencia.

```{r}
model_x <- variantes_filt %>%
  filter(
    `#CHR`        == "X",
    `Proband:ZYG` == "Proband:hom",
    `Mother:ZYG`  == "Mother:het",
    `Father:ZYG`  %in% c("Father:na", "Father:ref"),
    `UASib:ZYG`   != "UASib:hom"
  )
print(model_x)
```

### Resumen de los resultados

```{r}
cat("Numero de variantes raw:               ", nrow(datos),          "\n")
cat("Numero de variantes tras el filtro calidad/frecuencia: ", nrow(variantes_filt), "\n")
cat(" Numero de variantes autosómicas recesivas:            ", nrow(model_res),      "\n")
cat(" Numero de variantes de novo:                        ", nrow(model_denovo),   "\n")
cat("Numero de variantes ligada al X:                    ", nrow(model_x),        "\n")
```


